【裁判字號】    89,訴,386
【裁判日期】    890907
【裁判案由】    清償債務
【裁判全文】
臺灣士林地方法院民事判決  八十九年度訴字第三八六號
    原      告    甲○○
                              .
                  乙○○      住台北市○○○路○段八一巷廿三弄七號四樓
                  粘聰仁      住台北縣板橋市○○路○段三號二樓
    右三人共同
    訴訟代理人    侯俊安律師
    被      告    福銓建設股份有限公司  設台北市○○區○○路八七號
    法定代理人    丙○○      住台北市○○區○○路八七號
    訴訟代理人    湯明亮律師
    複  代理人    周明榮律師
右當事人間清償債務事件，本院判決如左：
    主    文
原告之訴及假執行之聲請均駁回。
訴訟費用由原告負擔。
    事    實
甲、原告方面：
  一、聲明：
  （一）被告應給付原告甲○○新台幣二百六十五萬七千四百九十九元及自本訴狀繕
        本送達翌日起至清償日止按年息百分之五計算之利息。
  （二）被告應給付原告乙○○七十五萬七千八百七十一元及自本訴狀繕本送達翌日
        起至清償日止按年息百分之五計算之利息。
  （三）被告應給付原告粘聰仁七十二萬零一百三十八元及自本訴狀繕本送達翌日起
        至清償日止按年息百分之五計算之利息。
  （四）第一、二、三項請求，請准原告供擔保宣告假執行。
  二、陳述：
  （一）於民國七十八年八月間被告福銓公司總經理陳榮彬先生覓得台北市○○區○
        ○段八十三地號土地一筆，邀集原告及其他股東以合夥形態共同投資興建大
        樓。而該案並全體股東委託被告進行興建及出售。於八十七年十一月七日原
        告及其他股東決議將尚未出售餘屋十九戶，由股東抽籤分戶，再由分戶者貸
        款各依其股東及股利比例進行清算結案（八十七年十一月七日會議記錄）。
        而原告甲○○分得編號４之３，乙○○分得２之１、４之６，粘聰仁分得３
        之２、６之３等五戶，經結算分屋後，甲○○應再歸還七十八萬二千五百零
        一元、乙○○應歸還五百五十九萬二千一百二十九元、粘聰仁應歸還七百六
        十六萬九千八百六十二元（如北投股東分購屋清單彙總）。
  （二）詎料被告公司於股東尚未辦理過戶前，未獲得股東同意即將餘屋以該公司名
        義向上海商業銀行辦理貸款，貸款金額扣除原告等三人應歸還公司之金額後
        ，甲○○、乙○○二人部分出現超貸情事，編號４之３貸款三百四十四萬元
        甲○○部分超貸二百六十五萬七千四百九十九元（
        782,501-3,440,000=-2,657,499），編號２之１、４之６號貸款六百三十五
        元乙○○部分超貸七十五萬七千八百七十一元（
        5,592,129-6,350,000=-757,871）。
  （三）又原告粘聰仁所分得編號六之三房屋於八十八年四月間出售於他人，因該房
        屋仍登記於被告公司名下，故買主將頭期款一百七十四萬元簽發受款人福銓
        公司支票以代支付，扣除仲介費二十萬元，其應返還粘聰仁一百五十四萬元
        。詎料該公司於支票兌現後一百五十四萬元竟私自挪用拒不歸還，故扣除粘
        聰仁分屋後原應再付款予司之八十一萬九千八百六十二元（
        7,669,862-6,850,000=819,862）後，公司仍應返還粘聰仁頭期款七十二萬
        零一百三十八元 (1,540,000-819,862=720,138)。
  （四）被告就台北市○○區○○段八十三地號等委託興建房屋、出售事宜，否認與
        原告間合夥存有委任關係，而以係受第三人陳榮彬委託。惟查，自被告接受
        委託就系爭土地興建房屋、出售事宜以來，被告自資金籌措、工程發包、財
        務稽核及餘屋處理．．．等等被告皆列席向原告間之合夥進行報告，並於合
        夥人作成決議再交由被告執行，有歷次會議記錄可稽。若被告主張其委任關
        係係受陳榮彬委託，其何須向原告間合夥報告委託事務之執行過程，足見其
        所言不實。
  （五）原告間合夥與被告於八十七年十一月七日於會議中達成協議，關於北投福岡
        餘屋外理原則：由股東抽籤分戶，由分戶者貸款各依其股本及股利之比例，
        清還對公司之負債結案。被告之委任關係雖存在於原告間所成立之合夥，但
        經指示處理委任事務之原則，且為其所同意，被告前後任負責人楊國彰及丙
        ○○亦對原告等三人結算作確認。被告依民法第五百三十五條之規定自應按
        約定處理委任事務，爰此原告間自得向被告請求應給付之差額。
  （六）退而言之，關於粘聰仁部分，粘聰仁所分得編號６之３房屋被告應按指示過
        戶予粘聰仁（不論委任關係存於合夥或陳榮彬個人），按民法第二百六十九
        條規定：「以契約訂定向第三人為給付者，要約人得請求債務人向第三人為
        給付，其第三人對於債務人亦有直接請求給付之權。」粘聰仁自得直接請求
        被告將該房屋過戶之權利。惟該房屋於辦理過戶之前，已用被告名義出售他
        人，按民法第二百六十七條規定粘聰仁得請求給付相當於該房屋售價之對待
        給付。
  （七）綜上所述，被告公司受原告等其他公司委託辦理房屋興建出售事宜，依民法
        第五百三十五條規定：受任人應依委任人之指示並與處理自己事務為同一注
        意，其受有報酬者，應以善良管理人之注意為之。被告違背其職務違約以前
        揭房屋超貸原告甲○○部分二百六十五萬七千四百九十九元、乙○○部分七
        十五萬七千八百七十一元拒不返還，而被告積欠原告粘聰仁之頭期款七十二
        萬零一百三十八元亦無意清償，原告等三人自得依民法第五百三十五條、五
        百四十一條、五百四十四條及第一百七十九條及不完全給付等規定請求被告
        負債務不履行責任。被告抗辯其委託關係僅其與陳榮彬個人，與原告無關。
        退而言之，縱如被告所主張其係受陳榮彬所委託，依民法三百六十九條規定
        利益第三人之契約，該第三人對於債務人易有直接請求給付之權。
乙、被告方面：
  一、聲明：
   （一）原告之訴駁回。
   （二）本件如受不利判決，請准被告提供擔保，免為假執行。
  二、陳述：
  （一）被告係受訴外人陳榮彬之委任，就陳榮彬及伊合夥股東所合夥投資興建之台
        北市○○區○○段八十三號土地上大樓，以被告公司名義興建及銷售該大樓
        ，因此，被告僅與陳榮彬間就上揭大樓有委任興建銷售之契約關係，而與陳
        榮彬及伊合夥股東所成立之合夥或合夥個人間並無委任興建銷售之契約關係
        ，而原告三人並非陳榮彬及伊合夥股東所成立合夥之合夥股東，，原告三人
        僅係取得陳榮彬所成立合夥之合夥股東楊清源就合夥應分得之利益而已，因
        此，被告與原告三人間就上揭大樓並無委任興建銷售之契約關係存在，則被
        告對原告等三人當無所謂負有契約債務責任，及負有債務不履行之責任，從
        而原告三人主張被告負債務不履行責任，應給付原告三人如訴之聲明所示之
        金額，應為無據，原告主張被告與陳榮彬所成立合夥有委任關係，無非以自
        被告接受委任就系爭土地興建房屋、出售事宜以來，被告自資金籌措、工程
        發包、財務稽核及餘處理，等等被告皆列席向原告間之合夥進行報告，並於
        合夥人作成決議再交由被告執行，有歷次會議記錄可稽為其依據，惟查被告
        原法定代理人楊國璋係因被告之委任人陳榮彬為該合夥股東會議主席之關係
        ，方列席該合夥股東會議，因此，原告以上揭理由即主張被告與陳榮彬所成
        立合夥有委任關係，依法顯屬無據。
  （二）被告受陳榮彬之委任就上揭大樓，以被告公司名義興建銷售，而興建大樓之
        經費及被告受託工作應得之酬勞，陳榮彬並未提出現金來支應，而係以所興
        建之大樓房屋向銀行貸款及銷售大樓房屋所得所得部分款項來支應，原告所
        稱編號四之三貸款三百四十四萬元及編號二之一、四之六號貸款六百三十五
        萬元之用途亦是如此，而原告甲○○、乙○○如上所陳，與被告間並無委任
        興建銷售大樓之契約關係，被告之所以將編號四之三、二之一、四之六號等
        房屋所有權移轉登記予原告甲○○、乙○○名下，係經被告之委任人陳榮彬
        之指示，至於甲○○取得編號四之三房屋是否超貸二百六十五萬七千四百九
        十九元，及乙○○取得編號二之一四之六房屋是否超貸七十五萬七千八百七
        十一元，仍係甲○○、乙○○與陳榮彬或陳榮彬所成立合夥間之權利義務關
        係，而與被告無涉，另原告粘聰仁如上所陳，與被告間並無委任興建銷售大
        樓之契約關係，被告銷售編號六之三房屋所得頭期款項，當無交付原告粘聰
        仁之義務且該款項亦用於如上所陳之用途，至於粘聰仁是否分得編號六之
        三房屋，仍係粘聰仁與陳榮彬或陳榮彬所成立合夥間之權利義務關係，而與
        被告無涉。從而原告三人主張被告負有債務不履行責任，應給付原告三人如
        訴之聲明所示之金額，依法並不足取。
  （三）原告起訴主張被告公司違約超貸原告甲○○部分二百六十五萬七千四百九十
        九元，乙○○部分七十五萬七千八百七十一元拒不返還，被告積欠原告粘聰
        仁之頭期款七十二萬零一百三十八元亦無意清償云云，無非以八十七年十一
        月七日原告及其股東所作之北投股東分購屋清單彙總為其依據，惟依該北投
        股東分購屋清單彙總決算結果，係被告就本件委任興建銷售案，應給付委任
        人一百五十四萬五千零八十五元，因此依委任興建銷售契約關係，委任人陳
        榮彬僅能請求被告給付一百五十四萬五千零八十五元而已，除此，委任人陳
        榮彬對被告並無其他金錢請求權，至於原告等依該北投股東分購屋清單彙總
        所載之權利，乃原告與陳榮彬或陳榮彬所成立合夥間之權利義務關係，而與
        被告無涉。委任人陳榮彬依八十七年十一月七日所作之決算，雖能請求被告
        給付伊一百五十四萬五千零八十五元，惟委任人陳榮彬於當時並未與被告結
        清，即委任人陳榮彬並未向銀行償還以被告公司名義所貸款之金額，因此被
        告仍需代委任人陳榮彬支付該貸款利息，而本件委任興建銷售案八十八年七
        月底所作決算，委任人陳榮彬尚需支付被告一百一十萬七千七百六十五元，
        惟委任人陳榮彬迄今尚未與被告結清支付款項予被告。
  （四）被告僅與陳榮彬間有委任興建銷售之契約關係，而與原告或陳榮彬所成立之
        合夥或合夥個人間並無委任興建銷售之契約關係，因此原告主張與被告間有
        委任興建銷售之契約關係，而依民法第五百三十五條、五百四十一條、五百
        四十四條及第一百七十九條及不完全給付等規定，請求被告負債務不履行責
        任云云，依法顯屬無據。又被告與陳榮彬間之委任興建銷售契約關係，並無
        所謂民法第二百六十九條之以契約訂定向原告為給付之約定，且如前所述，
        依被告與陳榮彬間之委任興建銷售契約關係，委任人陳榮彬不僅對被告並無
        任何金錢請求權，反而尚需給付被告款項，因此原告主張依民法二百六十九
        條之規定，請求被告給付如原告訴之聲明之請求，依法顯不足取。
  （五）關於北投福岡餘屋處理原則由股東抽籤分戶，由分戶者貸款各依其股本及股
        利之比例，清還對公司之負債結案乙節，仍係陳榮彬所成立合夥股東會議之
        決議，而非被告與該合夥有達成上揭協議，且被告亦未表示同意上揭北投福
        岡餘屋處理原則，該合夥所作上揭北投福岡餘屋處理原則之決議，原告既未
        表示同意，則依法當然無法拘束被告，又委任人僅委任事務範圍內有權指示
        受任人處理，委任事務範圍外並無權指示受任人處理，而上揭北投福岡餘屋
        處理原則並不屬於被告受委任事務範圍內之工作，委任人陳榮彬或該合夥並
        無權指示被告依上揭北投福岡餘屋處理原則，給付原告金錢，再者被告與原
        告間亦無委任興建銷售之契約關係，此一事實為原告所自認，此見原告所提
        補充理由(二)狀之第二段第三、四行，從而原告依民法第五百三十五條委任關
        係之規定，請求被告給付如訴之聲明之金錢，自屬無據。另被告與委任人陳
        榮彬或該合夥並未以契約訂定向原告粘聰仁給付編號六之三房屋，因此原告
        粘聰仁主張依民法第二百六十九條之規定，得以自己名義請求被告將該房屋
        過戶之權利，及依民法第二百六十七條之規定，請求被告給付相當於該房屋
        售價之對待給付云云，依法並不足取。
    理    由
一、原告起訴主張：被告福銓公司總經理陳榮彬先生覓得台北市○○區○○段八十三
    地號土地一筆，邀集原告及其他股東以合夥形態共同投資興建大樓。而該案並由
    全體股東委託被告進行興建及出售。於八十七年十一月七日原告及其他股東決議
    將尚未出售餘屋十九戶，由股東抽籤分戶，再由分戶者貸款各依其股東及股利比
    例進行清算結案。而原告甲○○分得編號４之３，乙○○分得２之１、４之６，
    粘聰仁分得３之２、６之３等五戶，經結算分屋後，甲○○應再歸還七十八萬二
    千五百零一元、乙○○應歸還五百五十九萬二千一百二十九元、粘聰仁應歸還七
    百六十六萬九千八百六十二元，詎料被告公司於股東尚未辦理過戶前，未獲得股
    東同意即將餘屋以該公司名義向上海商業銀行辦理貸款，貸款金額扣除原告等三
    人應歸還公司之金額後，甲○○、乙○○二人部分出現超貸情事，編號４之３貸
    款三百四十四萬元甲○○部分超貸二百六十五萬七千四百九十九元，編號２之１
    、４之６號貸款六百三十五元乙○○部分超貸七十五萬七千八百七十一元，又原
    告粘聰仁所分得編號六之三房屋於八十八年四月間出售於他人，因該房屋仍登記
    於被告公司名下，故買主將頭期款一百七十四萬元簽發受款人福銓公司支票以代
    支付，扣除仲介費二十萬元，其應返還粘聰仁一百五十四萬元。詎料該公司於支
    票兌現後一百五十四萬元竟私自挪用拒不歸還，故扣除粘聰仁分屋後原應再付款
    予公司之八十一萬九千八百六十二元後，公司仍應返還粘聰仁頭期款七十二萬零
    一百三十八元。爰依民法第五百三十五條、五百四十一條、五百四十四條及第一
    百七十九條及不完全給付等規定請求被告負債務不履行責任，請求被告給付差額
    。退而言之，粘聰仁所分得編號６之３房屋被告應按指示過戶予粘聰仁，是依民
    法第二百六十九條規定，粘聰仁亦得直接請求被告將該房屋過戶之權利，惟該房
    屋於辦理過戶之前，已因以被告名義出售他人，依民法第二百六十七條規定粘聰
    仁得請求給付相當於該房屋售價之對待給付。
二、被告則辯稱：其係受訴外人陳榮彬之委任，就陳榮彬及伊合夥股東所合夥投資興
    建之台北市○○區○○段八十三號土地上大樓，以被告公司名義興建及銷售該大
    樓，因此，被告僅與陳榮彬間就上揭大樓有委任興建銷售之契約關係，而與陳榮
    彬及伊合夥股東所成立之合夥或合夥個人間並無委任興建銷售之契約關係，而原
    告三人並非陳榮彬及伊合夥股東所成立合夥之合夥股東，原告三人僅係取得陳榮
    彬所成立合夥之合夥股東楊清源就合夥應分得之利益而已，因此，被告與原告三
    人間就上揭大樓並無委任興建銷售之契約關係存在，則被告對原告等三人當無所
    謂負有契約債務責任，及負有債務不履行之責任，另原告粘聰仁如上所陳，與被
    告間並無委任興建銷售大樓之契約關係，被告銷售編號六之三房屋所得頭期款項
    ，當無交付原告粘聰仁之義務，且該款項亦用於如上所陳之用途，至於粘聰仁是
    否分得編號六之三房屋，仍係粘聰仁與陳榮彬或陳榮彬所成立合夥間之權利義務
    關係，而與被告無涉。從而原告三人主張被告負有債務不履行責任，應給付原告
    三人如訴之聲明所示之金額，依法並不足取。另被告與委任人陳榮彬或該合夥並
    未以契約訂定向原告粘聰仁給付編號六之三房屋，因此原告粘聰仁主張依民法第
    二百六十九條之規定，得以自己名義請求被告將該房屋過戶之權利，及依民法第
    二百六十七條之規定，請求被告給付相當於該房屋售價之對待給付，依法並不足
    取。
三、按當事人主張有利於己之事實者，就其事實有舉證之責任，民事訴訟法第二百七
    十七條定有明文。又，民事訴訟如係原告主張權利者，應先由原告負舉證之責，
    若原告先不能舉證，以證實自己主張之事實為真實，則被告就其抗辯事實即令不
    能舉證，或其所舉證據尚有瑕累，亦應駁回原告之請求，最高法院十七年上字第
    九一七號判例足資參照。本件原告主張被告應給付原告甲○○部分超貸二百六十
    五萬七千四百九十九元，乙○○部分超貸七十五萬七千八百七十一元，應給付粘
    聰仁頭期款七十二萬零一百三十八元，無非係依據原告與被告間存有委任關係，
    然被告否認與原告間有何委任關係，辯稱其僅係受訴外人陳榮彬之委任，就陳榮
    彬及伊合夥股東所合夥投資興建之台北市○○區○○段八十三號土地上大樓，以
    被告公司名義興建及銷售該大樓等語。是以原告與被告間究有無委任關係，即為
    本件審究之重點。經查，被告係受訴外人陳榮彬之委任而以被告名義興建及銷售
    房屋等情，業據證人陳榮彬到庭證述屬實，而證人陳榮彬亦證稱「福銓公司沒有
    投資，是由我（即陳榮彬）出面委託福銓公司經營」（見八十九年七月六日言詞
    辯論筆錄）等語，是已難證明原告有委任被告經營銷售房屋之事宜。原告固提出
    股東會議議、北投福岡分屋表、北投股東分購屋清單彙總表、北投股東歷次會議
    紀錄影本為證，而主張被告係受原告等合夥人之委任。然查，原告三人並非陳榮
    彬及伊合夥股東所成立合夥之合夥股東，業據被告提出合夥契約書在卷可佐，原
    告是否即為陳榮彬所成立之合夥股東，或僅係取得陳榮彬所成立合夥之合夥股東
    楊清源就合夥應分得之利益，已有所疑﹖況細繹前開會議之會議主席均載明為訴
    外人陳榮彬、出席者為陳榮彬及原告等人，被告之法定代理人僅載明為列席人，
    已可見上開股東會均屬渠等合夥內部之會議，足見被告所辯該公司之原法定代理
    人楊國璋係因被告之委任人陳榮彬為該合夥股東會議主席之關係，方列席該合夥
    股東會議等語，堪予採信。是以原告以前開股東會議紀錄，遽謂被告與原告等人
    之合夥存有委任關係，尚屬無據。且查，依原告及其股東所作之北投股東分購屋
    清單彙總表所載，係被告就本件委任興建銷售案，應給付委任人一百五十四萬五
    千零八十五元，有該清單彙總表在卷可稽，且證人陳榮彬對該數額亦不爭執，足
    見該委任關係應非存在於合夥間，否則若如原告所主張本件係由合夥所委任，則
    由每一分戶載明其應增退費清單即可，何須再載明彙總之合計，足證原告與被告
    間並無委任興建銷售之契約關係，被告之委任關係應係存在於訴外人陳榮彬之間
    ，原告主張與被告間有委任興建銷售之契約關係，而依民法第五百三十五條、五
    百四十一條、五百四十四條及不完全給付等規定，請求被告負債務不履行責任云
    云，自屬無據。
四、如前所述，被告僅與陳榮彬間有委任興建銷售之契約關係，而與原告並無委任興
    建銷售之契約關係，且被告與陳榮彬間之委任興建銷售契約關係，並無如民法第
    二百六十九條之以契約訂定向原告粘聰仁為給付之約定，原告粘聰仁另依民法第
    二百六十九條之規定請求被告給付相當於該房屋售價之對待給付，亦屬無據。至
    原告所提之關於北投福岡餘屋處理原則，股東抽籤分戶，由分戶者貸款各依其股
    本及股利之比例，清還對公司之負債結案乙節，係陳榮彬所成立合夥股東會議之
    決議，亦未載明被告與該合夥有達成上揭協議，且被告亦未表示同意上揭北投福
    岡餘屋處理原則，此由原告所提前開八十七年十一月七日會議記錄已載明：「在
    場股東一致通過，抽籤分戶，由分戶者貸款各依其股本及股利之比例，清還對公
    司之負債結案」可明，足見該合夥所作上揭北投福岡餘屋處理原則之決議，被告
    既未表示同意，則依法當然無法拘束被告，亦難據此認該協議即屬以契約訂定向
    第三人（原告粘聰仁）為給付之情形，原告粘聰仁上開主張尚難採信。
五、原告復依不當得利請求被告給付原告甲○○部分超貸二百六十五萬七千四百九十
    九元，乙○○部分超貸七十五萬七千八百七十一元，應給付粘聰仁頭期款七十二
    萬零一百三十八元等情。惟查本件委任銷售契約係存在於陳榮彬與被告之間，被
    告既係受陳榮彬之委任而處理上開房屋之分戶銷售事宜，自屬有法律上原因，且
    依民法第五百四十一條之規定，受任人因處理委任事務，所收取之金錢，應交付
    於受任人。被告辯稱其與委任人陳榮彬依八十七年十一月七日所作之決算，陳榮
    彬雖能請求被告給付伊一百五十四萬五千零八十五元，惟委任人陳榮彬於當時並
    未與被告結清，並未向銀行償還以被告公司名義所貸款之金額，業據其提出清單
    彙總已貸金額在卷可佐，足見被告與陳榮彬尚待結算委任事項，原告與被告既未
    有何契約關係，且被告與陳榮彬之委任契約亦尚未結清，亦難認其法律上原因有
    事後不存在之情形，是以原告依不當得利請求被告給付上開金額，亦屬無據。
六、綜上而論，被告辯稱兩造間並無委任關係應屬可採，而原告有關兩造間存有委任
    關係之主張委無可取，從而，原告基於委任之法律關係，訴請被告給付原告甲○
    ○二百六十五萬七千四百九十九元、給付原告乙○○七十五萬七千八百七十一元
    、給付原告粘聰仁七十二萬零一百三十八元，及自起訴狀繕本送達翌日起至清償
    日止按年息百分之五計算之利息，尚屬無據，為無理由，應予駁回。原告就此部
    分既受敗訴之判決，其假執行之聲請，即失所附麗，應併予駁回。
七、本件判決基礎已臻明確，兩造其餘之攻擊防禦方法及訴訟資料經本院斟酌後，核
    與判決不生影響，無一一論述之必要，併予敘明。
據上論結，本件原告之訴為無理由，依民事訴訟法第七十八條，判決如主文。
中      華      民      國    八十九    年      九      月      七      日
                                        臺灣士林地方法院民事第二庭
~B法      官  王俊雄
右為正本係照原本作成。
如對本判決上訴應於判決送達後廿日內向本院提出上訴狀。
中      華      民      國    八十九    年      九      月      十四    日
~B法院書記官  李育東


司法院資訊處製作；財團法人民間司法改革基金會備份。
